臺灣臺南地方法院刑事判決　　　　　　　94年度簡上字第69號
上　訴　人　丁○○
即　被　告
上列上訴人即被告因重利案件，不服本院93年度簡字第1861號中
華民國94年2月14日第一審簡易判決（聲請簡易判決處刑案號：9
3年度偵字第6985號），提起上訴，本院管轄之第二審合議庭判
決如下：
    主  文
上訴駁回。
    事  實
一、丁○○自民國九十一年三月一日起，在台南縣新化鎮○○路
    九十六之三號一樓經營「益新機車租賃行」，並基於重利之
    概括犯意，以樹立招牌及散發小傳單方式，招來需款濟急之
    客戶，乘他人急迫需錢週轉之機會，預設苛刻重利之條件而
    貸放款項，取得與原本顯不相當之重利。適甲○○、乙○○
    及丙○○，分別於附表所示之時間，因亟需用錢以為應急，
    即各以附表所示之計息方式，先後向丁○○貸得如附表所示
    之金額，且均約定需先自借款額中扣除一成為利息【即借款
    新台幣（下同）一萬元，實際交付九千元】，並借款人需簽
    發所借同金額之本票，以供擔保，又借款人亦需提供機車，
    由借款人與丁○○預先簽訂附條件買賣契約書，以借款之金
    額，當作機車出賣之價額，平日借款人之機車仍由借款人使
    用，若借款人未屆期清償，丁○○即得自行辦理機車過戶，
    以為擔保。嗣因甲○○無力償還所借款項，未經其妻吳陳秋
    桂同意，提供吳陳秋桂身分證影本，並將吳陳秋桂所有車牌
    號碼ＭＣＥ─四八八號機車過戶予丁○○，且吳陳秋桂亦受
    不詳姓名年籍之人討債，始查知車籍異動而報案處理，經警
    於九十三年三月二十四日十五時三十五分，持本院核發之搜
    索票，在上址「益新機車租賃行」搜索查獲上情，並扣得客
    戶資料三張。
二、案經台南縣警察局玉井分局報請台灣台南地方法院檢察署檢
    察官偵查後聲請簡易判決處刑。
    理  由
一、前揭事實，除被害人甲○○之借款日期及計息方式外，業據
    被告丁○○於本院審理時坦承不諱，核與證人即被害人甲○○、乙○○及丙○○於警詢及偵查中證述之情節大致相符，
    並有交通部公路總局嘉義區監理所台南監理站九十二年十一
    月二十五日嘉監南字第○九二○○二六二○六號函暨所附車
    牌號碼ＱＱ九─四八三號、ＭＣＥ─四八八號機車異動歷史
    查詢、過戶登記書、原車主身分證明書計六紙、附條件買賣
    契約書一份、甲○○簽發之本票一紙、台南縣警察局玉井分
    局搜索扣押筆錄、扣押物品目錄表、「益新機車租賃行」現
    場照片二張等附卷可稽，及客戶資料三紙扣案可資佐證。是
    此部分之事實，堪信為真實。
二、被告辯稱：甲○○係於九十一年七月二十五日，以二部機車
    向伊分別貸款一萬八千元及二萬五千元，計四萬三千元，並
    係同一次而非分次向伊貸款，復只有在債務人屆期未還時，
    才會真的過戶，若債務人按期繳納款項，伊不會過戶機車，
    而因甲○○的借貸金額比較大，伊係以三萬元為標準，以上
    就會過戶，又伊經營方式，係於借款時先自借款額中扣除一
    成為利息，並是以一個月為一期，每期收取百分之十之利息
    ，即與乙○○及丙○○之借款方式相同，並無以每十日為一
    期收取利息之方式云云，並提出甲○○個人分期明細表一紙
    為證。惟查，證人即被害人甲○○於警詢及偵查時證稱：於
    九十一年初（正確時間已忘記），因伊在農會貸款無法繳納
    ，當時急需用錢，見被告有散發小傳單並店面也有招牌，伊
    即先以車牌號碼ＱＱ九─四八三號機車向被告借貸一萬八千
    元，約定以十天為一期，每期繳納一千八百元，計繳納十期
    ，並伊實際拿到的現金只有一萬六千二百元，因需預扣一千
    八百元，復於九十一年二月間（正確時間已忘記），伊再以
    太太吳陳秋桂所有車牌號碼ＭＣＥ─四八八號機車，向被告
    貸款二萬五千元，實際上只拿到二萬二千五百元，因亦需預
    扣二千五百元，同樣以十天為一期，每期繳納二千五百元，
    到了九十一年七月二十六日，因伊無力負擔如此高的本息，
    被告建議伊將機車過戶給他，約定伊仍可以繼續每十日繳納
    一期利息，過戶時被告並無再借貸伊任何款項等語。又苟如
    被告所言，被害人甲○○係於九十一年七月二十五日，一次
    以二部機車向其貸款計四萬三千元，然被告於偵查時陳稱『
    只有在債務人屆期未還時，才會真的過戶，若債務人按期繳
    納款項，伊不會過戶機車』等語，則被告何以在被害人甲○○借款之際，即要求被害人甲○○將車牌號碼ＭＣＥ─四八
    八號機車過戶，而非至屆期未依約還款時始過戶？復被害人
    甲○○雖計貸款四萬三千元，惟係以二部機車作為擔保，各
    貸款一萬八千元及二萬五千元，亦與被告所稱『以三萬元為
    標準，以上就會過戶』不符，則被告焉會因所謂被害人甲○○貸款金額較大，而要求將機車過戶？且證人即被害人乙○○係向被告貸款三萬元，則依被告上開『以三萬元為標準，
    以上就會過戶』之標準，被告何以未要求被害人乙○○將機
    車過戶？準此而論，被害人甲○○應係於九十一年初，先以
    車牌號碼ＱＱ九─四八三號機車向被告借貸一萬八千元，約
    定以每十日為一期，每期繳納百分之十之利息，後被害人甲○○再以其妻吳陳秋桂所有車牌號碼ＭＣＥ─四八八號機車
    ，向被告貸款二萬五千元，亦約定以每十日為一期，每期繳
    納百分之十之利息，嗣因被害人甲○○無力償還，始於九十
    一年七月二十五日同意將車牌號碼ＭＣＥ─四八八號機車過
    戶將被告等情，堪以認定。是被告所辯上情，顯係事後卸責
    之詞，不足採信。至被告所提出甲○○個人分期明細表一紙
    ，此僅為被告個人所製作，並未有甲○○之簽名、印章，且
    與如上認定之事實有違，是尚難據為被告有利之認定，附此
    敘明。
三、又被告以每十日為一期，每期收取百分之十之利息（甲○○
    部分），相當於年利率百分之三百六十之利息，或以一個月
    為一期，每期收取百分之十之利息（乙○○及丙○○部分）
    ，相當於年利率百分之一百二十之利息，遠超過民法規定年
    利率不得超過百分之二十之最高限制，亦高於社會一般放款
    之利率，且需預先自借款額中扣除一成款項。又被害人甲○○係因農會貸款屆期、被害人乙○○因急需款項繳付農會貸
    款及會錢、證人即被害人丙○○因無業急需款項看病，始向
    被告借款，此業據證人即被害人甲○○、乙○○及丙○○分
    別於偵查中證述在卷；並參以證人即被害人甲○○、乙○○
    及丙○○若非陷於急迫之際，實無必要向被告借款，忍受高
    利壓迫之理，足徵被告顯係乘他人需錢孔急求助無門，急迫
    之際，而貸放款項，且被告之放款行為顯屬取得與原本顯不
    相當之重利。綜上所述，本件事證明確，被告犯行洵堪認定
    。
四、核被告丁○○所為，係犯刑法第三百四十四條之重利罪。公
    訴意旨認被告係犯刑法第三百四十五條之常業重利罪，惟查
    刑法上規定之常業罪，須有賴某種犯罪為常業之意思，而有
    事實之表現為限，亦即須賴此維生之意思，始能成為常業罪
    。被告就本件重利犯行，僅查得被害人乙○○、丙○○、甲○○向其洽借款項並支付利息，故被告貸放金額賺取利息之
    規模非大，尚難認被告以此貸放重利之收入，即得恃以為生
    ，此外檢察官亦未舉其他積極證據足以證明被告確係賴此維
    生，故尚難認定被告係重利行為之常業犯，公訴人起訴法條
    尚有未洽，應予變更，附此敘明。被告先後多次重利犯行，
    時間緊接，觸犯構成要件相同之罪名，顯係基於概括犯意反
    覆為之，依連續犯之規定論以一罪，並加重其刑。爰審酌被
    告之品行，不思循正途獲取利益，竟以貸款於急需款項之人
    ，收取重利，紊亂融資經濟市場秩序，犯罪之手段、目的、
    所生危害，及犯後態度等一切情狀。因認原審依刑事訴訟法
    第四百四十九條第一項前段、第四百五十四條、第三百條，
    刑法第五十六條、第三百四十四條、第四十一條第一項前段
    、第四十二條，罰金罰鍰提高標準條例第一條前段、第二條
    ，以簡易判決量處被告有期徒刑六月，併科罰金（銀元）三
    千元，並分別諭知易科罰金及易服勞役之折算標準，經核認
    事用法均無違誤，量刑亦稱妥適。被告上訴意旨指摘原判決
    量刑過重，並無理由，應予駁回。
據上論斷，應依刑事訴訟法四百五十五條之一第一項、第三項、
第三百六十八條，判決如主文。
本案經檢察官戊○○到庭執行職務。
中　　華　　民　　國　　94　　年　　10　　月　  13　　日
　　　　　　　　　刑事第一庭  審判長法  官  沈揚仁
                                    法  官  張婷妮
                                    法　官  洪榮家
以上正本證明與原本無異。
本判決不得上訴。
　　　　　　　　　　　　　　　　　　書記官  許悉愛
中　　華　　民　　國　　94　　年　　10　　月　  13　　日
附錄本案論罪科刑法條全文：
刑法第三百四十四條：
(重利罪)
乘他人急迫、輕率或無經驗貸以金錢或其他物品，而取得與原本
顯不相當之重利者，處1年以下有期徒刑、拘役或科或併科1千元
以下罰金。
附表：
┌──┬───┬────┬────┬──────┬────┐
│編號│借款人│借款時間│借款金額│  計息方式  │擔保機車│
├──┼───┼────┼────┼──────┼────┤
│一、│甲○○│九十一年│一萬八千│每十日為一期│ＱＱ九─│
│    │      │初      │元及二萬│，每期利息計│四八三號│
│    │      │        │五千元，│四千三百元，│、ＭＣＥ│
│    │      │        │計四萬三│月息三十分。│─四八八│
│    │      │        │千元    │            │號      │
├──┼───┼────┼────┼──────┼────┤
│二、│乙○○│九十二年│三萬元  │每三十日為一│ＫＨ九─│
│    │      │四月間  │        │期，每期利息│四三八號│
│    │      │        │        │三千元，月息│        │
│    │      │        │        │十分。      │        │
├──┼───┼────┼────┼──────┼────┤
│三、│丙○○│九十二年│一萬元  │每三十日為一│ＧＥ五─│
│    │      │九月間  │        │期，每期利息│九三九號│
│    │      │        │        │一千元，月息│        │
│    │      │        │        │十分。      │        │
└──┴───┴────┴────┴──────┴────┘
